臺灣高等法院刑事判決　　　　　　　　93年度上訴字第3567號
　　上　訴　人　臺灣板橋地方法院檢察署檢察官
　　被　　　告　甲○○
上列上訴人因被告誣告案件，不服臺灣板橋地方法院93年度訴字
第947號，中華民國93年11月3日第一審判決（起訴案號：臺灣板
橋地方法院檢察署93年度偵字第3374號），提起上訴，本院判決
如下：
    主  文
上訴駁回。
    事  實
一、公訴意旨略以：被告甲○○受雇於乙○○所經營之重昌企業
    股份有限公司，甲○○因故遭乙○○責罵，遂心生不滿，明
    知乙○○並未於民國 91年7月15日17時10分許，在臺北縣樹
    林市○○路 ○段151巷14弄6號工廠內，持木棍毆打甲○○，
    竟意圖使乙○○受刑事處分，捏造其於上揭時、地遭乙○○
    持木棍毆傷之事實，向臺北縣政府警察局樹林分局山佳派出
    所員警誣告，該案經警方移送本署檢察官偵查起訴後，嗣經
    臺灣板橋地方法院 92年易字第178號、臺灣高等法院92年度
    上易字第1530號案件判決乙○○無罪確定在案，因認被告涉
    犯刑法第169條第1項之誣告罪嫌云云。
二、按犯罪事實應依證據認定之，無證據不得認定犯罪事實，刑
    事訴訟法第154條第2項定有明文。又所謂認定犯罪事實之證
    據，係指足以認定被告確有犯罪行為之積極證據而言，如未
    發現相當證據，或證據不足以證明，自不能以推測或擬制之
    方法，以為裁判基礎。而告訴人之告訴，係以使被告受刑事
    訴追為目的，是其陳述是否與事實相符，仍應調查其他證據
    以資審認，最高法院52年度台上字第1300號著有判例。復以
    刑法誣告罪之成立，以意圖他人受刑事追訴處分而向該管公
    務員虛構事實而為申告為其構成要件，是誣告罪須其申告內
    容完全出於憑空捏造，若所告尚非全然無因，只因缺乏積極
    證明，致被誣告人不受追處罰者，而告訴人本無誣告之故意
    ，尚難遽以誣告論罪，有最高法院89年台上字第1840號、第
    1513號判決意旨可資參照。
三、檢察官認被告涉有誣告罪嫌，無非係以告訴人乙○○之指訴
    、證人陳淑玲、陳阮寶貴於另案「乙○○被訴傷害案件」之
    證述、原審 92年度易字第178號判決、本院92年度上易字第
    1530號判決等為據。訊據被告堅決否認有何檢察官指訴之誣
    告犯行，辯稱：我去報案的時候，警員要我去驗傷後再去做
    筆錄，因此時間混在一起，我被毆打是事實；並於原審辯稱
    ：91年 7月15日上午，因不慎損壞公司之模具，被乙○○發
    現後斥責，我下班打卡後，返回工廠欲騎機車，途經模具室
    ，見乙○○正修理模具，遂進去理論，我罵乙○○，乙○○
    即持木棍歐打我，當時只有一位印尼籍女工目擊等語。
四、經查：
  (一)被告係於91年 7月15日下午5時35分許，以其於同日下午5時
    10分許，在臺北縣樹林市○○路 ○段151巷14弄6號，遭告訴
    人乙○○持木棍打傷為由，至臺北縣警察局樹林分局山佳派
    出所提出傷害告訴，有另案被告之訊問筆錄載明在卷（見91
    年度偵字第15677號影印卷第4頁反面）。該傷害案件經移送
    檢察官偵查起訴後，業經原審於92年 4月23日，以92年度易
    字第178號判決乙○○無罪，復經本院於92年7月10日，以92
    年度上易字第1530號駁回檢察官上訴確定在案，有該二件判
    決書附卷足憑（見92年度發查字第3169號卷《下稱偵查卷》
    第12頁、第15頁）。
  (二)被告對告訴人乙○○提出上開傷害告訴，業據其提出臺北縣
    仁愛醫院出具之乙種診斷證明書一紙為證（見偵查卷第6 頁
    ），其上記載，被告於91年 7月15日至該院接受急診治療時
    ，身上受有左側背部多處縱狀挫傷、左前臂多處縱狀挫傷等
    傷害，證人即山佳派出所警員賴秉昱亦於原審結證稱：被告
    報案時有將衣服拉起來，背後有一點點被打過之痕跡，傷勢
    像被棍子打過，看起來不是舊傷，像是新傷等語（見原審卷
    第67頁、第68頁），堪認被告於91年7月15日下午5時許至山
    佳派出所報案時，確受有如前所述之傷害，而衡諸該傷勢之
    部位與外觀，核與被告指稱告訴人乙○○持二吋左右之木棍
    毆打其三下，其用手遮擋，臨走時被告又毆打其背部二下等
    情節相符，復參以被告其中一傷處係位於左側背部，被告如
    欲自行在該部位製造縱狀傷痕，尚非甚易，是被告所受前揭
    傷勢，顯極可疑係遭受他人持長條狀物品傷害所致。
  (三)被告因於91年 7月15日上午損壞工廠之模具，遭其雇主即告
    訴人乙○○訓斥，當日下午 3時許被告與告訴人乙○○因損
    壞模具之事發生口角爭執，下午約 5時許，被告因心有未服
    ，又至模具室質問乙○○諸節，除經被告供陳明確外，亦據
    告訴人乙○○、證人陳美惠於原審中結證屬實（見原審卷第
    45頁、第46頁、54頁、第55頁、第57頁），足見被告所陳與
    告訴人乙○○於91年 7月15日，因模具損壞事宜曾數度發生
    口角衝突，被告並於下午五時許至模具室找告訴人乙○○，
    並因出言頂撞告訴人乙○○而遭毆打致傷一事，尚非全然無
    據。
  (四)告訴人乙○○固於原審證稱：當天早上被告將模具弄壞後，
    我要求被告自己將零件拔起來，後來下午 3點左右，我前往
    查看，模具尚未弄好，仍架在機台上，我對被告說你弄壞模
    具，應該把模具放好，不應放在機台上，雙方爭執了約二十
    分鐘，後來我不理被告，自己將模子卸下來，拿去外面修理
    ，大約下午 4點50分左右回來，我在工作室繼續修理，那時
    候員工快要下班，被告就來問我怎麼老是找他麻煩，我不理
    會，亦未講話，被告則站在模具室附近，因自覺無趣，即走
    至倉庫打卡回家，我則繼續工作。當時我只看到被告站在那
    邊，還有陳美惠經過，打卡要回去，其他人有無看到，我不
    知道，我並未毆打被告，被告可能係要資遣費，因此才編造
    我毆打被告之事實（見原審卷第45頁至第47頁）。惟乙○○
    係本案之告訴人，與被告利害相反，其不利於被告之證言是
    否可信，仍應佐以其他事證詳加判斷，尚難僅以其單方之指
    訴遽認被告所辯不實。
  (五)證人陳淑玲雖於另案，即原審92年度易字第178 號及本院92
    年度上易字第1530號案件審理中皆證稱：我於91年 7月15日
    下午5時8分離開工廠，我有戴手錶，因此確定是5時8分，我
    下班時未看見被告，亦未看到被告之機車。因我上班之地點
    在告訴人乙○○工廠之隔壁，我住在告訴人乙○○工廠之二
    樓，因此我下班後即在5點2分上樓，上樓後整理書包要上課
    ，大約是5時8分下樓經過模具室，只看到告訴人乙○○一人
    在整理模具；證人陳阮寶貴於另案亦證稱：我在告訴人乙○
    ○之工廠上班，住在工廠二樓，當天大約下午 5點10分，我
    下樓將機車牽入屋內，當時有看到告訴人乙○○在修理模具
    ，未看到被告，當時根本沒人在工廠等情（見92年度易字第
     178號影印卷第10頁、第11頁、92年度上易字第1530號影印
    卷第29頁、第30頁）。惟證人陳淑玲與陳阮寶貴分係告訴人
    乙○○之姪女與親姐姐，且陳淑玲、陳阮寶貴首度因被告告
    訴乙○○傷害案件出庭作證，係於92年 1月15日，有卷附之
    該日訊問筆錄可參，是其作證之時間與本件案發當日相隔近
    半年，其二人竟猶能清楚記憶案發當日途經模具室之確切時
    間及所見情景，其證言有無偏頗告訴人乙○○之虞，非無商
    榷之餘地。況被告於91年 7月15日傍晚下班時，確曾至模具
    室找告訴人乙○○乙節，業經乙○○自承不諱，足見證人陳
    淑玲、陳阮寶貴途經模具室之時點，與被告前往模具室找乙
    ○○之時間並不相同，其二人既未目睹事發經過，其等前開
    證言，自與本案告訴人乙○○有無毆打被告之判斷無涉。
  (六)證人陳美惠於原審結證稱：我於當日下班時，有看到老闆乙
    ○○在工廠後面修理模子，被告則站在老闆對面，離老闆很
    近，因我趕著下班，不知道被告為何站在那裡，亦不知他們
    有無交談，也沒聽到他們有爭執，未見被告遭乙○○毆打等
    語（見原審卷第55頁至第57頁），則陳美惠因趕著下班，僅
    自模具室外短暫路過，未於案發時全程在場，自難據證人陳
    美惠所陳，遽認被告指訴為憑空捏造。另證人張天助於原審
    先是稱：事發翌日有人告訴我說被告被乙○○毆打，但我不
    知道是誰告訴我的；嗣再稱：因為模子壞掉老闆乙○○唸被
    告，至於有沒有人跟我提到乙○○打甲○○我不清楚云云（
    見原審卷第61頁、第63頁），則證人張天助所言僅屬間接傳
    聞，且其陳述反覆，當難俱信。
  (七)按測謊鑑定係依一般人若下意識刻意隱瞞事實真相時，會產
    生微妙之心理變化，例如：憂慮、緊張、恐懼、不安等現象
    ，而因身體內部之心理變化，身體外部之生理狀況亦隨之變
    化，例如：呼吸急促、血液循環加速、心跳加快、聲音降低
    、大量流汗等異常現象，惟表現在外之生理變化，往往不易
    由肉眼觀察，乃由測謊員對受測者提問與待證事實相關之問
    題，藉由科學儀器（測謊機）紀錄受測者對各個質問所產生
    細微之生理變化，加以分析受測者是否下意識刻意隱瞞事實
    真相，並判定其供述是否真實；測謊檢查之受測者可能因人
    格特性或對於測謊質問之問題無法真正瞭解，致出現不應有
    之情緒波動反應，此時若過於相信測謊結果，反而有害於正
    當之事實認定；惟一般而言，受測者否認犯罪之供述呈現不
    實之情緒波動反應，不得採為有罪判決之唯一證據，若受測
    者否認犯罪之供述並無不實之情緒波動反應，又無其他積極
    證據證明其被訴之犯罪事實，自得採為有利於受測者之認定
    ；又測謊之鑑驗，係就受測人對相關事項之詢答，對應其神
    經、呼吸、心跳等反應而判斷，其鑑驗結果有時亦因受測人
    之生理、心理因素而受影響，該鑑驗結果固可為審判之參考
    ，但非為判斷之唯一及絕對之依據，鑑驗結果是否可採，應
    由法院斟酌取捨（最高法院92年度台上字第3822號、第2282
    號、85年度台上字第5791號刑事判決參照）。
  (八)本件被告與告訴人乙○○於前述另案中，經其二人同意，於
    法務部調查局實施測謊結果，認「一、被告稱：其遭乙○○
    持木條毆打致傷；上述問題經測試呈情緒波動之反應，研判
    有說謊。二、乙○○稱：(一)其未持木條毆打被告；(二)被告係
    敲模具受傷；上述問題經測試無情緒波動之反應，研判未說
    謊。」固有該局92年3月18日調科參字第09200074550號測謊
    報告書附卷可稽（見92年度易字第178 號影印卷第50頁）。
    惟參照前述判決意旨，測謊檢查之受測者既可能因人格特性
    或對於測謊質問之問題無法真正瞭解，致出現不應有之情緒
    波動反應，其鑑驗結果有時亦因受測人之生理、心理因素而
    受影響，且人的行為、思想又無法量化，則測謊結果自不能
    如物理、化學試驗般獲致絕對之正確性，此時若過於相信測
    謊結果，反而有害於正當之事實認定，故測謊之結果應係有
    其他可資信賴之積極或消極證據存在之情形下，作為補強證
    據證明力參考之用，而非可作為判斷事實之唯一及絕對之憑
    證，故本件自不得僅以上開測謊鑑定報告遽為不利被告之認
    定。
  (九)告訴人乙○○另案被訴傷害案件，雖經判決無罪確定，然觀
    該案判決書之內容，原審92年度易字第178 號判決，係以該
    案僅有告訴人即本件被告單方之指訴，且據證人張豫台、賴
    秉昱之證詞尚難憑斷本件被告所受傷害確係乙○○所致，又
    上開測謊報告書亦判斷乙○○未說謊，而認乙○○涉犯傷害
    罪之積極證據不足；本院92年度上易字第1530號判決除援引
    原審判決之證據及理由外，另以本件被告損壞模具之時間乃
    91年7月15日上午，與乙○○發生爭吵之時間為同日下午3時
    許，因認乙○○縱有毆打被告之情事，亦應發生於同日上午
    模具損壞之際，或同日下午雙方口角之時，方符常理；而被
    告於91年 7月15日之急診紀錄與警詢筆錄之時間互相重疊，
    該就診紀錄是否真實亦屬可疑為由，而認乙○○之犯罪不能
    證明。惟肢體衝突之發生時點與事件之起因時點，本非恆屬
    一致，被告與乙○○二人，雖因模具損壞之事於該日上午與
    下午三時許起口頭爭執，被告因此心懷憤恨，再於同日傍晚
    離開工廠前再找乙○○理論，與常情應無相違；況乙○○亦
    不諱被告確於當日下班時分曾前往模具室找其理論，則被告
    所指在該時、地遭乙○○毆打等情，當有可能；再卷附被告
    之警詢筆錄上，雖記載被告係於91年7月15日下午5時35分許
    至6時許，在山佳派出所製作筆錄（見偵查卷第6頁），與被
    告至仁愛醫院就診之急診病歷，紀錄被告係於同日下午 5時
    30分許至該院就診（見92年度上易字第1530號影印卷第56頁
    ），兩者時間重疊，惟被告確曾分別至山佳派出所報案及至
    仁愛醫院就診無訛，業經證人劉添發於原審結證屬實（見原
    審卷第70頁、第71頁），而證人即本案警詢筆錄製作人賴秉
    昱亦證述，雖其無法肯定被告報案時是否有帶診斷證明書至
    派出所，然其於當日確曾受理被告之報案甚明（見原審卷第
    65頁、第67頁），顯見上開警詢筆錄與急診紀錄之其一，應
    係於記載時間部分有誤植或疏漏之處，惟此種紀錄上之疏失
    當難責由被告負擔，更難甚而臆揣被告有何虛捏就診紀錄之
    不法情事。故前述另案判決，雖以乙○○被訴傷害事實，不
    能證明而為乙○○無罪判決確定，然非當然即可推論被告係
    基於誣告故意，而杜撰乙○○傷害之事實。
  (十)綜上所述，本件依檢察官所舉之事證，實難認客觀上已達於
    通常一般人均不至有所懷疑，而得確信被告係出於誣告之故
    意，而虛詞構陷乙○○。此外復查無其他積極事證，足證被
    告確有檢察官所指之犯行，依法自應為無罪之判決。另被告
    所舉對其有利之證人印尼女工ＹＯＭＯＨＡ，據告訴人乙○
    ○稱業已返國而無法傳喚到庭證述，併予敘明。
五、原審本同上之見解，以檢察官所舉事證，尚有合理懷疑，無
    從確定被告該當誣告罪之構成要件，而為被告無罪之諭知，
    並無不合。檢察官上訴以(一)、被告另案測謊結果，經研判有
    說謊，且其對於究有無目擊證人一事，先後陳述反覆，顯見
    其供述不足採信。(二)、原審判決刻意忽略另案本院之認定，
    論理尚嫌不備。(三)、證人陳淑玲、陳阮寶貴所言，業經另案
    判決採信，且在本案未有新訴訟資料之情形下，原審僅憑主
    觀上之認定，即推翻另案法院之判斷，稍嫌速斷。(四)、原審
    判決理由，認定另案以測謊結果為判對決之唯一及絕對之憑
    證，惟該案並輔有甲○○之指訴、證人陳淑玲、陳阮寶貴之
    證言等積極證據，原審此部分所認，容有誤會。(五)、證人陳
    淑玲另案稱，其於案發當日下午5時8分離開工廠，未見被告
    及其所有之機車，原審對此不利被告之證據，棄而不論，並
    不妥適云云。惟(一)、原審判決已對於測謊報告詳述其採信之
    程度；(二)、被告嗣後提出有印尼籍女工目擊一事，係因該名
    人證無法傳訊到案，而無法調查，非即謂被告陳述當然虛偽
    ；(三)、判決僅有個案拘束力，倘在不違背經驗及論理法則之
    前提下，依據本案審理中所得心證，本於確信而為犯罪事實
    之認定及證據取捨，縱與他案判決理由論斷不同，亦非法所
    不許；(四)證人陳淑玲、陳阮寶貴於另案之證言，因與告訴人
    乙○○及證人陳美惠所言不符，業經原審詳述無法資為不利
    被告之認定。是檢察官猶執前詞指摘原判決不當，為無理由
    ，應予駁回。
據上論斷，應依刑事訴訟法第368條，判決如主文。
本案經檢察官沈世箴到庭執行職務。
中　　華　　民　　國　　94　　年　　2 　　月　　3 　　日
                  刑事第十九庭審判長法  官  葉騰瑞
                                    法  官  莊明彰
                                    法  官  魏新國
以上正本證明與原本無異。
檢察官如不服本判決應於收受送達後十日內向本院提出上訴書狀
，其未敘述上訴之理由者並得於提起上訴後十日內向本院補提理
由書（均須按他造當事人之人數附繕本）。
被告不得上訴。
                                    書記官  陳秋雄
中　　華　　民　　國　　94　　年　　2 　　月　　3 　　日
